【裁判字號】    89,上易,1166
【裁判日期】    890225
【裁判案由】    違反商標法
【裁判全文】
臺灣高等法院刑事判決                          八十九年度上易字第一一六六號
    上訴人  即
    自  訴  人  丙○○
    代  理  人  甲○○
                戊○○
                乙○○
    被      告  己  ○
                丁○○
    共      同
    選任辯護人  薛松雨
                王玫君
右上訴人因自訴被告違反商標法案件，不服臺灣臺北地方法院八十八年度自字第五七
二號，中華民國八十九年二月二十五日第一審判決，提起上訴，本院判決如左：
    主  文
上訴駁回。
    理  由
一、自訴意旨略以：被告己○為廣大興業股份有限公司（下稱廣大公司）之董事長、
    丁○○為廣大公司董事，均明知「阿利阿多」服務標章圖樣，為自訴人丙○○於
    民國八十五年五月十四日申准使用於商標法施行細則第四十九條第三十六類之服
    務類別，獲准註冊為第八四二六一號服務標章。竟意圖欺騙他人，於八十八年間
    ，就廣大公司投資興建，坐落臺北市○○區○○路之大樓，使用前開「阿利阿多
    」標章，並大肆廣告銷售，侵害自訴人之服務標章專用權。因認被告二人犯商標
    法第七十七條、第六十二條第一款之侵害他人服務標章專用權罪云云。
二、按犯罪事實應依證據認定之，無證據不得推定其犯罪事實，為刑事訴訟法第一百
    五十四條所明定。而事實之認定，應憑證據，如未能發現相當證據，或證據不足
    以證明，自不能以推測或擬制之方法，以為裁判基礎（最高法院四十年度臺上字
    第八十六號判例意旨可參）。再認定不利於被告之事實，須依積極證據，苟積極
    證據不足為不利於被告事實之認定時，即應為有利於被告之認定，更不必有何有
    利之證據（最高法院三十二年上字第六五七號、三十年上字第八一六號判例意旨
    可參）。
三、自訴人之認定被告二人有違反商標法之犯行，雖提出其服務標章核准審定書、服
    務標章註冊證影本各一紙、自訴人銷售房屋之廣告二紙、廣大公司就系爭大樓之
    廣告一紙及照片九張附卷為證，並質以：
（一）廣大公司雖為建設公司，然所經營之業務並非僅有營建修繕，銷售房屋亦為重
      要連貫業務之一，是使用自訴人註冊之服務標章「阿利阿多」於銷售房屋業務
      ，自屬使用於相類之服務。被告二人既分別為廣大公司之董事長及董事，對於
      公司重要業務之執行，依常理及經驗法則，殊有不知之理？又豈能以分層授權
      之內部關係為抗辯？
（二）廣大公司雖將廣告交由歌德實業有限公司（下稱歌德公司）製作，惟廣告公司
      通常之工作乃被動式之促銷行為，即建設公司將有關標章圖樣暨建築格式、材
      料等資訊交由廣告公司分析、佈局、印刷廣告圖說或製作看板，被告等自難以
      委任廣告公司促銷，而推諉責任。至於歌德公司負責人倪靜文就本案犯罪事實
      ，與被告等有行為之分工，應為共同正犯等情。
四、訊據被告己○、丁○○一再堅詞否認有何違反商標法犯行，辯稱：廣大公司從事
    營建業務，為配合銷售，每一工地之推出，均針對該建築物特色，委託廣告公司
    訂定不同案名，系爭大樓之命名為「阿利阿多」，係音譯自日文「           」
    ，並配合日式招財貓，強調「利多」以刺激買氣，並無使之成為廣大公司服務標
    章之意。況且，系爭大樓之行銷企劃，包括案名訂定及廣告製作等事項，均委由
    歌德公司負責，廣告製作完成後，由廣大公司經理林啟俊決行，被告己○僅於簽
    約時與歌德公司負責人見過一面，當時，並未決定案名等事項，其後，均授權經
    理林啟俊處理相關廣告事宜，業務單位僅就銷售情形回報，己○並不知案名有無
    違反商標法之事。至於被告丁○○僅係公司董事之一，因系爭大樓銷售總金額僅
    約新臺幣（下同）一點五億元，依廣大公司內部規定，董事長即可決行，無須報
    董事會，被告丁○○僅以陽信銀行董事長身分對消費者為履約保證外，其餘不過
    問，自訴人以丁○○為被告，有所違誤等語。
五、經查：
（一）按商標法第七十二條規定：「凡因表彰自己營業上所提供之服務，欲專用其標
      章者，應申請註冊為服務標章。服務標章之使用，係指將標章用於營業上之物
      品、文書、宣傳或廣告，以促銷其服務者而言。但使用於商品或其包裝容器上
      有使人誤認為係促銷該商品者，不在此限。服務標章之分類，於施行細則定之
      。類似服務之認定不受前項分類之限制。」所謂類似服務之意義，係指服務在
      性質、內容、行銷管道與場所、對象、服務提供者或其他因素上具有共同或關
      聯之處，依一般社會通念及市場交易情形，易使一般接受服務者誤認其為來自
      相同或雖不相同但有關聯之來源者而言。至於類似服務之認定不受商標法施行
      細則服務分類之限制，蓋商標法施行細則之服務分類，係為申請註冊時，行政
      上之便利而規定，與服務是否類似，原不盡一致，要非絕對受其拘束。不得以
      二以上服務屬於相同之分類，而當然認定其為類似服務，亦不得以二以上服務
      屬於不同之分類，而當然認定其不是類似服務。又商品與服務之間亦有可能構
      成類似；服務標章所表彰之營業，如為供應特定商品之服務，而該商品與他人
      商標指定使用之商品相同或類似者，得認定為類似。（八十七年四月八日前經
      濟部中央標準局八七台商九八○字第二０四九九七號公告訂頒類似商品及類似
      服務審查基準三、六參照）
（二）本件自訴人以「阿利阿多」申准使用之服務類別，係商標法施行細則第四十九
      條第三十六類「房屋租售之介紹業務」一節，有上開核准審定書及服務標章註
      冊證影本各一紙附卷可稽。至於廣大公司將「阿利阿多」名稱，用在該公司所
      興築之房屋，雖廣大公司係投資興建者，然房屋之興建，原本以銷售為目的，
      且房屋係廣大公司之產品，則徵諸前開說明，二者應屬類似服務無誤。被告二
      人以廣大公司無意以之為服務標章等語置辯，尚無可採。惟本件應審認者，乃
      廣大公司所使用之「阿利阿多」圖樣是否與自訴人之服務標章相同或近似？及
      被告二人是否故意使用該圖樣以欺騙他人之行為人？
  １、經比對卷附自訴人之廣告資料（見原審卷第十、十一頁）與廣大公司之廣告資
      料（見原審卷第五頁），有關「阿利阿多」字樣雖文字相同，然自訴人之圖樣
      為正體書寫之「阿利阿多」，加上一不倒翁；廣大公司之圖樣則於「利」及「
      多」字以較大字體及不同顏色標明，另繪有一招財貓圖樣及日文「
      」字樣，二者以一般具有普通知識經驗之消費者，明顯可以區別二者之不同，
      尚難認係相同或近似，事屬至明。
  ２、有關系爭大樓之使用「阿利阿多」為名，廣告銷售等事項，係由廣大公司於八
      十八年四月間委託歌德公司負責整體製作，並約定「乙方（歌德公司）負責本
      案之銷售企劃（含訂名），其因銷售企劃侵害他人之商標或專利權，應由乙方
      負擔法律上一切責任，概與廣大公司無涉，其因此致他人有權利損害，由歌德
      公司負擔損害賠償責任」等項，有廣告業務企劃合約書附卷可佐（見原審卷第
      九十九頁）。且證人即歌德公司之負責人倪靜文亦於原審結證稱：廣告全部由
      歌德公司做決定，包括「阿利阿多」部分之企劃，廣大公司僅要求不能怪理怪
      氣以及要能促成銷售量，其餘均由歌德公司自由發揮，系爭廣告製作完成後，
      曾送交廣大公司經理林啟俊看過並報備，但未更動企劃案等語，足見該項企劃
      原係歌德公司之作品。至於廣大公司經理林啟俊於收受該企劃案後，因對廣告
      行銷並不在行，故只要求好看即可，且此一行銷廣告係由林啟俊決定，未再呈
      報予己○裁奪等情，復據證人林啟俊於原審證述甚詳。是尚難逕認被告己○對
      系爭大樓之命名等項因有所參與而早已知悉，更不足據此認定被告己○主觀上
      有何欺騙他人之意圖。
  ３、至於被告丁○○在八十七年六月十六日起即辭去廣大公司董事長職務，僅為該
      公司董事，而廣大公司之董事除丁○○外，尚有陳亞逸、黃紀貴、楊仁正等人
      ，有廣大公司董事會議紀錄、經濟部八十七年七月十六日經（０八七）商字第
      ○八七一一七六○七號函及廣大公司變更登記事項卡附卷可參。衡諸系爭廣告
      係自八十八年四月間始陸續製作推出，已難認被告丁○○就此廣告內容有所知
      悉，遑論有何欺騙他人之故意。矧系爭廣告係歌德公司獨力製作，有如前述，
      則自訴人以丁○○為廣大公司董事，於廣告上另載明有「陽信銀行丁○○熱情
      推薦，個人為本案履約保證，為保障您在購買預售屋時的權益，特聘丁○○先
      生以個人為您擔保」等語，即認被告丁○○就廣告上使用「阿利阿多」圖樣之
      事必有所參與，顯係個人臆測之詞，尚屬無據。
    綜上所述，廣大公司所使用之圖樣與自訴人之服務標章已難認係相同或近似，且
    查無任何積極事證可資證明被告二人有自訴人所指之違反商標法犯行，是被告二
    人之犯罪既不能證明，原審為其二人無罪之諭知，即無不合。自訴人仍執前詞，
    提起上訴，指摘原判決不當云云，為無理由，應予駁回。
據上論斷，應依刑事訴訟法第三百六十八條，判決如主文。
中      華      民      國      八十九      年    六    月    二十九    日
                              臺灣高等法院刑事第五庭
                                  審判長法  官  曾  德  水
                                        法  官  趙  功  恆
                                        法  官  林  立  華
不得上訴


司法院資訊處製作；財團法人民間司法改革基金會備份。
